---
title: "Redes Bayesianas Multinomiales — Transporte ENMT"
subtitle: "Análisis de métodos de razonamiento e incertidumbre, Gpo 101 - AD 2026"
author: "Arie Gonzalez"
format:
    html:
        toc: true
        html-math-method: katex
        embed-resources: true
        df-print: kable
editor: source
---

## Datos

Leemos la base final construida en la etapa de Python. Los nodos vienen como texto, así que `stringsAsFactors = TRUE` los convierte en factores directamente.

```{r}
library(bnlearn)
d = read.csv("data/processed/enmt_bn_final.csv", stringsAsFactors = TRUE)
str(d)
```

### Orden de los niveles

Al leer el CSV, R ordena los niveles de cada factor **alfabéticamente**, lo que no respeta el orden lógico de las variables ordinales. Por ejemplo, `ingreso_gpo` queda como `hasta_2_sm < mas_de_2_sm < sin_ingreso`, cuando el orden con sentido es `sin_ingreso < hasta_2_sm < mas_de_2_sm`.

Fijamos manualmente el orden de los factores ordinales que intervienen en las queries. Esto importa sobre todo para **Q4**, que compara el riesgo de asalto según se gane "más o menos" que el ingreso promedio: sin el orden correcto, la interpretación de la variable pierde sentido. El orden previsto de cada nodo está documentado en `enmt_bn_codebook.csv`, columna `niveles_en_orden`.

```{r}
d$ingreso_gpo = factor(d$ingreso_gpo,
                        levels = c("sin_ingreso", "hasta_2_sm", "mas_de_2_sm"))
d$ingreso_bin = factor(d$ingreso_bin, levels = c("bajo", "alto"))
d$escolaridad = factor(d$escolaridad,
                        levels = c("basica", "media_superior", "superior"))
```

## Propuesta de estructuras (DAGs)

Una red bayesiana parte de un **grafo acíclico dirigido (DAG)** que codifica las relaciones de dependencia entre las variables: cada arco `A → B` afirma que `A` influye directamente sobre `B`. Como no conocemos de antemano la estructura verdadera, proponemos **tres DAGs distintas** —tres hipótesis competidoras sobre cómo se relacionan las variables— que más adelante compararemos con criterios de ajuste (BIC/AIC) para elegir la más adecuada a los datos.

Las **variables de interés** son los nodos que intervienen en las cuatro queries asignadas, más un conjunto de covariables sociodemográficas de contexto:

- **Sociodemográficas:** `edad_gpo`, `escolaridad`, `ingreso_gpo`, `ocupacion`, `tam_loc`.
- **Uso de transporte:** `grupo_tp`, `modo_principal`.
- **Percepción y victimización:** `perc_seguridad`, `perc_eficiencia`, `perc_costo`, `asalto_tp`.

### DAG 1 — Las características sociodemográficas determinan el uso y la percepción

La primera hipótesis plantea un flujo **de arriba hacia abajo**: los atributos de la persona (edad, escolaridad, ingreso, ocupación) y el contexto geográfico (tamaño de localidad) determinan **qué medio de transporte utiliza**, y el transporte utilizado determina, a su vez, **cómo percibe el servicio** y **su exposición al riesgo de asalto**. Es la estructura más natural desde la teoría social: las condiciones estructurales anteceden a las decisiones de movilidad, y estas a la experiencia.

La siguiente tabla justifica cada arco propuesto:

| Arco | Lectura |
|------------------------------------|------------------------------------|
| `edad_gpo → escolaridad` | La generación condiciona el nivel educativo alcanzado. |
| `escolaridad → ingreso_gpo` | Mayor escolaridad se asocia a mayores ingresos. |
| `escolaridad → ocupacion`, `edad_gpo → ocupacion` | La formación y la edad determinan el tipo de ocupación. |
| `tam_loc → grupo_tp` | La oferta de transporte (p. ej. metro) depende del tamaño de la localidad. |
| `ingreso_gpo → modo_principal`, `escolaridad → modo_principal`, `tam_loc → modo_principal` | La elección del modo principal responde a recursos, perfil y oferta local. |
| `grupo_tp → perc_seguridad`, `grupo_tp → perc_eficiencia` | La experiencia con el tipo de transporte moldea su percepción. |
| `modo_principal → perc_costo`, `ocupacion → perc_costo` | El modo usado y la ocupación influyen en cómo se percibe el costo. |
| `ingreso_gpo → asalto_tp`, `grupo_tp → asalto_tp` | El ingreso y el tipo de transporte se relacionan con la exposición al asalto. |

```{r}
nodos = c("edad_gpo", "escolaridad", "ingreso_gpo", "ocupacion", "tam_loc",
           "grupo_tp", "modo_principal",
           "perc_seguridad", "perc_eficiencia", "perc_costo", "asalto_tp")

dag1 = empty.graph(nodes = nodos)
arcos1 = matrix(c(
  "edad_gpo",     "escolaridad",      # la generación influye en la escolaridad
  "escolaridad",  "ingreso_gpo",      # más estudios -> más ingreso
  "escolaridad",  "ocupacion",        # estudios -> tipo de ocupación
  "edad_gpo",     "ocupacion",
  "tam_loc",      "grupo_tp",         # en ciudades grandes hay metro
  "ingreso_gpo",  "modo_principal",   # ingreso -> auto vs. transporte público
  "escolaridad",  "modo_principal",
  "tam_loc",      "modo_principal",
  "grupo_tp",     "perc_seguridad",   # el TP que usas moldea tu percepción
  "grupo_tp",     "perc_eficiencia",
  "modo_principal","perc_costo",
  "ocupacion",    "perc_costo",       # la ocupación influye en cómo ves el costo
  "ingreso_gpo",  "asalto_tp",        # Q4: el ingreso y el asalto
  "grupo_tp",     "asalto_tp"),
  byrow = TRUE, ncol = 2, dimnames = list(NULL, c("from", "to")))
arcs(dag1) = arcos1

graphviz.plot(dag1, shape = "ellipse")
```

### DAG 2 — Las percepciones condicionan la elección de transporte

La segunda hipótesis cuestiona el supuesto de la DAG 1 de que la percepción es
únicamente un efecto del transporte usado. Aquí planteamos que la relación puede ir
en sentido inverso: **la percepción de seguridad y de costo del transporte público
influye en qué modo decide usar la persona**. Alguien que percibe el transporte
público como inseguro puede optar por el automóvil o el taxi; alguien que lo percibe
como barato puede preferirlo. Bajo esta lectura, las percepciones se ubican *antes*
de la elección del modo, no después.

Las variables sociodemográficas se conservan como causas de fondo, pero el orden entre
percepción y uso de transporte se invierte respecto a la DAG 1.

| Arco | Lectura |
|---|---|
| `edad_gpo → escolaridad`, `escolaridad → ingreso_gpo`, `escolaridad → ocupacion` | Estructura sociodemográfica de base (igual que en la DAG 1). |
| `perc_seguridad → modo_principal`, `perc_costo → modo_principal` | Percibir el TP como inseguro o caro empuja hacia otros modos. |
| `perc_seguridad → grupo_tp` | La percepción de seguridad influye en el tipo de TP que se usa. |
| `ingreso_gpo → perc_costo` | Con menos ingreso, el mismo costo se percibe como más alto. |
| `tam_loc → grupo_tp` | La oferta de transporte depende del tamaño de localidad. |
| `ingreso_gpo → asalto_tp`, `grupo_tp → asalto_tp` | Ingreso y tipo de TP se relacionan con el riesgo de asalto. |
| `perc_eficiencia → modo_principal` | Percibir el TP como eficiente favorece su uso como modo principal. |

```{r}
dag2 = empty.graph(nodes = nodos)
arcos2 = matrix(c(
  "edad_gpo",       "escolaridad",
  "escolaridad",    "ingreso_gpo",
  "escolaridad",    "ocupacion",
  "edad_gpo",       "ocupacion",
  "ingreso_gpo",    "perc_costo",       # el ingreso tiñe la percepción de costo
  "perc_seguridad", "grupo_tp",         # percepción -> elección (invertido vs DAG 1)
  "perc_seguridad", "modo_principal",
  "perc_costo",     "modo_principal",
  "perc_eficiencia","modo_principal",
  "tam_loc",        "grupo_tp",
  "ingreso_gpo",    "asalto_tp",
  "grupo_tp",       "asalto_tp"),
  byrow = TRUE, ncol = 2, dimnames = list(NULL, c("from", "to")))
arcs(dag2) = arcos2

graphviz.plot(dag2, shape = "ellipse")
```
### DAG 3 — El contexto geográfico como causa estructural

La tercera hipótesis pone en el centro al **tamaño de localidad** como causa de fondo
de casi todo el sistema. El razonamiento: la oferta de transporte no está distribuida
de forma homogénea en el país —el metro y el transporte masivo existen sobre todo en
zonas urbanas grandes—, de modo que `tam_loc` determina qué modos están disponibles,
qué tipo de TP se usa, y de forma indirecta las percepciones y el riesgo. Las variables
sociodemográficas siguen presentes, pero aquí el contexto geográfico es el primer motor.

| Arco | Lectura |
|---|---|
| `tam_loc → grupo_tp`, `tam_loc → modo_principal` | La oferta de transporte disponible depende del tipo de localidad. |
| `tam_loc → ingreso_gpo` | El nivel de ingreso típico varía entre localidades grandes y pequeñas. |
| `tam_loc → escolaridad` | El acceso educativo difiere según el tamaño de la localidad. |
| `escolaridad → ocupacion`, `edad_gpo → ocupacion` | La ocupación depende de formación y edad. |
| `grupo_tp → perc_seguridad`, `grupo_tp → perc_eficiencia`, `grupo_tp → asalto_tp` | El tipo de TP usado moldea percepciones y exposición. |
| `ingreso_gpo → perc_costo`, `ocupacion → perc_costo` | Ingreso y ocupación tiñen la percepción del costo. |
| `tam_loc → asalto_tp` | La incidencia delictiva varía según el tamaño de la localidad. |

```{r}
dag3 = empty.graph(nodes = nodos)
arcos3 = matrix(c(
  "tam_loc",      "escolaridad",      # el contexto geográfico como raíz
  "tam_loc",      "ingreso_gpo",
  "tam_loc",      "grupo_tp",
  "tam_loc",      "modo_principal",
  "tam_loc",      "asalto_tp",
  "edad_gpo",     "ocupacion",
  "escolaridad",  "ocupacion",
  "ingreso_gpo",  "perc_costo",
  "ocupacion",    "perc_costo",
  "grupo_tp",     "perc_seguridad",
  "grupo_tp",     "perc_eficiencia",
  "grupo_tp",     "asalto_tp"),
  byrow = TRUE, ncol = 2, dimnames = list(NULL, c("from", "to")))
arcs(dag3) = arcos3

graphviz.plot(dag3, shape = "ellipse")
```
## Ajuste de las redes bayesianas

Para ajustar una red con `bnlearn` y calcular su score, los datos **no pueden contener
valores faltantes**: el algoritmo requiere observaciones completas. Por eso construimos
una versión de la base restringida a los casos completos en las variables de interés.

Esta decisión tiene dos justificaciones. La primera es práctica: sin casos completos el
ajuste no es posible. La segunda hace **comparables** a las tres redes: al evaluarlas
todas sobre exactamente la misma base, sus scores se calculan sobre el mismo número de
observaciones y pueden contrastarse en igualdad de condiciones. Un BIC calculado sobre
distinto número de filas no sería comparable.

Cabe reconocer que descartar las filas con faltantes puede introducir un sesgo leve, ya
que quienes no respondieron cierta pregunta no son necesariamente un grupo aleatorio
—buena parte de los `NA` provienen de `ocupacion`, que solo aplica a quienes trabajan—.
Mantenemos el criterio de no imputar seguido en la etapa de limpieza, y lo señalamos como
una limitación del análisis.

```{r}
d_completo = d[complete.cases(d[, nodos]), nodos]
d_completo = droplevels(d_completo)

cat("Filas originales:", nrow(d), "\n")
cat("Filas con casos completos:", nrow(d_completo), "\n")
```
### Construcción de las tres redes

Ajustamos cada DAG a los datos completos mediante estimación por máxima verosimilitud
(`method = "mle"`), obteniendo las tres redes bayesianas correspondientes a las
estructuras propuestas.

```{r}
bn1 = bn.fit(dag1, data = d_completo, method = "mle")
bn2 = bn.fit(dag2, data = d_completo, method = "mle")
bn3 = bn.fit(dag3, data = d_completo, method = "mle")
```

### Comparación de las tres estructuras

Para decidir cuál de las tres estructuras se ajusta mejor a los datos, calculamos dos
criterios de información sobre cada DAG: **BIC** y **AIC**. Ambos miden la calidad del
ajuste penalizando la complejidad del modelo (el número de parámetros), de modo que
premian a la red que explica bien los datos sin arcos innecesarios. En la convención de
`bnlearn`, un valor **mayor** (menos negativo) indica un **mejor** ajuste. Las tres redes
se evalúan sobre la misma base de casos completos, lo que hace los valores comparables.

```{r}
resultados = data.frame(
  red = c("DAG 1", "DAG 2", "DAG 3"),
  BIC = c(score(dag1, data = d_completo, type = "bic"),
          score(dag2, data = d_completo, type = "bic"),
          score(dag3, data = d_completo, type = "bic")),
  AIC = c(score(dag1, data = d_completo, type = "aic"),
          score(dag2, data = d_completo, type = "aic"),
          score(dag3, data = d_completo, type = "aic"))
)
resultados
```

La tabla deja fuera a la **DAG 1** de inmediato: es la peor por ambos criterios, con una
distancia amplia respecto a las otras dos (su BIC es unos 600 puntos menor que el de la
DAG 3). La hipótesis de que las características sociodemográficas explican por sí solas el
uso y la percepción del transporte no se sostiene frente a los datos.

Entre la DAG 2 y la DAG 3 el resultado es similar. Por **AIC** gana la DAG 2 (−6355.68 contra −6362.66), pero por **BIC** gana la DAG 3 (−6641.31 contra −6690.97). La discrepancia no es casual: el BIC penaliza la complejidad más que el AIC, y la DAG 2 tiene más arcos. El AIC, más permisivo, premia a la DAG 2 por ajustar un poco mejor; el BIC castiga esos arcos de más y se queda con la DAG 3.

Nos quedamos con la **DAG 3** como mejor estructura. Primero, para selección de estructura el BIC es el criterio de referencia, precisamente porque prefiere modelos más simples y menos propensos al sobreajuste. Segundo, la diferencia en AIC entre la DAG 2 y la DAG 3 es mínima (menos de 7 puntos), de modo que optar por la DAG 3 no sacrifica prácticamente nada de ajuste. La DAG 3 pone al tamaño de localidad como causa estructural del sistema, lo que es razonable en un país donde la oferta de transporte —y el metro en particular— se concentra en las zonas urbanas grandes.

## Significancia de las dependencias

Una vez elegida la DAG 3, evaluamos si las relaciones de dependencia que propone se
sostienen en los datos. Con `arc.strength` medimos la fuerza de cada arco mediante el
criterio de información mutua (`"mi"`): para cada relación se obtiene un p-valor que
prueba la hipótesis de independencia entre las dos variables (dado el resto de sus
padres). Un p-valor pequeño (por debajo de 0.05) indica que la dependencia es
**significativa** y que el arco está justificado; un p-valor alto sugiere que esa
relación es débil o prescindible.

```{r}
arc.strength(dag3, data = d_completo, criterion = "mi")
```

Para ver una dependencia más de cerca, tomamos uno de los arcos y lo ponemos a prueba con
`ci.test`, aplicando las dos pruebas que vimos en clase: información mutua (`"mi"`) y
ji-cuadrada (`"x2"`). Elegimos `grupo_tp → asalto_tp` porque es el que más nos interesa
para la query 4. En la DAG 3, `asalto_tp` también depende de `tam_loc`, así que
condicionamos sobre esa variable: la idea es checar si el tipo de transporte público y el
asalto siguen relacionados incluso después de tomar en cuenta el tamaño de la localidad.

```{r}
ci.test("grupo_tp", "asalto_tp", "tam_loc", test = "mi", data = d_completo)
ci.test("grupo_tp", "asalto_tp", "tam_loc", test = "x2", data = d_completo)
```

Las dos pruebas coinciden. La de información mutua da un p-valor de 0.0078, y la ji-cuadrada de Pearson arroja un p-valor de 0.0047. Ambos quedan por debajo del nivel de significancia de 0.05, así que en los dos casos rechazamos la hipótesis nula de independencia.

En otras palabras probamos si el asalto en TP está ligado al tipo de transporte que usa la
persona, o si ambas cosas solo parecían relacionarse por dónde vive (si en las ciudades
grandes hubiera a la vez más metro y más delincuencia, la relación sería una ilusión del
tamaño de localidad). Al condicionar sobre `tam_loc` descontamos ese efecto, y la relación
sigue ahí: `grupo_tp` aporta información propia sobre el riesgo de asalto. Que las dos
pruebas coincidan refuerza la conclusión y respalda mantener el arco. Esta dependencia es
además la base de la query 4.

## Aprendizaje de la estructura con hill-climbing

Hasta aquí las tres DAGs se propusieron a partir de razonamiento. Ahora invertimos el enfoque: en lugar de imponer una estructura, dejamos que el algoritmo **hill-climbing** (`hc`) la aprenda directamente de los datos. El algoritmo parte de una red vacía y va agregando, quitando o invirtiendo arcos, quedándose en cada paso con el cambio que más mejora el score, hasta que ninguna modificación lo aumenta. El resultado es la estructura que mejor se ajusta a los datos según ese criterio.

```{r}
dag_hc <- hc(d_completo)
modelstring(dag_hc)
graphviz.plot(dag_hc, shape = "ellipse")
```

## Pertinencia de la estructura aprendida

La red obtenida por hill-climbing coincide con la DAG 3 en sus relaciones más sólidas:
`tam_loc → grupo_tp`, `grupo_tp → asalto_tp` y los arcos que salen de `escolaridad`
(`ingreso_gpo` y `ocupacion`) aparecen en ambas, y son justamente los que la prueba de
`arc.strength` había marcado como más significativos. Que el algoritmo, partiendo solo de
los datos, reconstruya estas relaciones respalda las decisiones que tomamos a mano.

El algoritmo **conecta las tres percepciones entre sí** (`perc_seguridad → perc_eficiencia`, y ambas hacia `perc_costo`), una relación que no habíamos propuesto pero que es plausible: quien percibe el transporte como inseguro tiende también a verlo como ineficiente y caro. En cambio, **elimina los arcos `ingreso_gpo → perc_costo` y `ocupacion → perc_costo`** que sí incluía la DAG 3 —los mismos que `arc.strength` había señalado como no significativos—, lo que confirma que esas dependencias eran débiles.

Ahora bien, la pertinencia de esta estructura tiene un límite importante: el hill-climbing
detecta **asociación, no causalidad**, y elige la dirección de los arcos por conveniencia
estadística, no por sentido teórico. La relación `perc_seguridad → perc_eficiencia`, por
ejemplo, podría ir en cualquiera de las dos direcciones sin cambiar el ajuste. Por eso la
estructura aprendida se interpreta como una guía de qué variables están relacionadas. 

## Respuesta a las queries

Las queries se responden sobre la **DAG 3**, ya que es la estructura que contiene las
relaciones de dependencia que cada pregunta busca examinar. Usamos `cpquery` para estimar
las probabilidades condicionales de interés.

### Query 1 — Metro vs. resto de transporte público

La pregunta es si quienes usan el metro perciben el transporte público como más seguro y
más eficiente que quienes usan otro tipo de transporte público. Comparamos, para cada
grupo, la probabilidad de percibir el servicio como seguro y como eficiente.

```{r}
set.seed(42)

# Percepción de SEGURIDAD
cat("P(seguro | metro)   =", cpquery(bn3, event = (perc_seguridad == "seguro"), evidence = (grupo_tp == "metro"), n = 10^6), "\n")
cat("P(seguro | otro_tp) =", cpquery(bn3, event = (perc_seguridad == "seguro"), evidence = (grupo_tp == "otro_tp"), n = 10^6), "\n\n")

# Percepción de EFICIENCIA
cat("P(eficiente | metro)   =", cpquery(bn3, event = (perc_eficiencia == "eficiente"), evidence = (grupo_tp == "metro"), n = 10^6), "\n")
cat("P(eficiente | otro_tp) =", cpquery(bn3, event = (perc_eficiencia == "eficiente"), evidence = (grupo_tp == "otro_tp"), n = 10^6), "\n")
```
Los resultados van en dirección contraria a lo que la pregunta sugería. Entre los usuarios
de metro, la probabilidad de percibir el transporte público como seguro es de 0.32, frente
a 0.43 entre quienes usan otro tipo de transporte público. En eficiencia ocurre lo mismo:
0.55 contra 0.63 a favor del resto de usuarios. Es decir, en ambas dimensiones los
usuarios de metro evalúan **peor** el servicio, no mejor.

La respuesta a la query 1 es, entonces, negativa: quienes usan principalmente el metro no
lo consideran ni más seguro ni más efectivo que el resto de usuarios de transporte público;
al contrario, tienden a percibirlo de forma más desfavorable.

### Query 2 — Ocupación y percepción del costo

La pregunta es si patrones y autoempleados difieren de los profesionistas en su percepción
del costo del transporte. Comparamos la probabilidad de percibir el transporte como caro
entre ambos grupos ocupacionales.

```{r}
set.seed(42)

cat("P(caro | patron_autoempleado) =", cpquery(bn3, event = (perc_costo == "caro"), evidence = (ocupacion == "patron_autoempleado"), n = 10^6), "\n")
cat("P(caro | profesionista)       =", cpquery(bn3, event = (perc_costo == "caro"), evidence = (ocupacion == "profesionista"), n = 10^6), "\n")
```

La diferencia entre ambos grupos es mínima: la probabilidad de percibir el transporte como
caro es de 0.55 entre patrones y autoempleados, y de 0.59 entre profesionistas, apenas
cuatro puntos porcentuales de separación. Ambos grupos coinciden en ver el costo del
transporte como elevado en proporciones muy similares.

La respuesta a la query 2 es, por tanto, que no existe una diferencia relevante entre
patrones/autoempleados y profesionistas en su percepción del costo.

### Query 3 — Escolaridad y modo de transporte principal

La pregunta es si el nivel de escolaridad influye en el modo de transporte que la persona
usa principalmente. Como `modo_principal` tiene varias categorías, comparamos, para cada
nivel de escolaridad, la probabilidad de que el modo principal sea el automóvil o motocicleta
frente al transporte público concesionado, que son los dos modos dominantes.

```{r}
set.seed(42)

cat("P(auto | basica) =", cpquery(bn3, event = (modo_principal == "auto_moto"), evidence = (escolaridad == "basica"), n = 10^6), "\n")
cat("P(auto | media_superior) =", cpquery(bn3, event = (modo_principal == "auto_moto"), evidence = (escolaridad == "media_superior"), n = 10^6), "\n")
cat("P(auto | superior) =", cpquery(bn3, event = (modo_principal == "auto_moto"), evidence = (escolaridad == "superior"), n = 10^6), "\n")
cat("P(tp_concesionado | basica) =", cpquery(bn3, event = (modo_principal == "tp_concesionado"), evidence = (escolaridad == "basica"), n = 10^6), "\n")
cat("P(tp_concesionado | media_superior) =", cpquery(bn3, event = (modo_principal == "tp_concesionado"), evidence = (escolaridad == "media_superior"), n = 10^6), "\n")
cat("P(tp_concesionado | superior) =", cpquery(bn3, event = (modo_principal == "tp_concesionado"), evidence = (escolaridad == "superior"), n = 10^6), "\n")
```
Las probabilidades apenas se mueven entre niveles de escolaridad. La probabilidad de que el
modo principal sea el automóvil se mantiene prácticamente constante —0.21, 0.21 y 0.22 para
básica, media superior y superior—, y la del transporte concesionado sube muy poco (0.67, 0.68 y 0.69). En los tres niveles educativos, el transporte concesionado es
por mucho el modo dominante.

La respuesta a la query 3 es que la escolaridad no parece influir de forma notoria en el
modo de transporte principal, al menos entre automóvil y transporte concesionado.

### Query 4 — Ingreso y riesgo de asalto en transporte público

La pregunta es si, entre quienes usan transporte público, la probabilidad de sufrir un
asalto difiere según el nivel de ingreso. Contrastamos el nivel bajo (`hasta_2_sm`) contra
el alto (`mas_de_2_sm`) de la variable `ingreso_gpo`, que es la que forma parte de la red.

```{r}
set.seed(42)

cat("P(asalto | ingreso bajo) =", cpquery(bn3, event = (asalto_tp == "si"), evidence = (ingreso_gpo == "hasta_2_sm"), n = 10^6), "\n")
cat("P(asalto | ingreso alto) =", cpquery(bn3, event = (asalto_tp == "si"), evidence = (ingreso_gpo == "mas_de_2_sm"), n = 10^6), "\n")
```

Las dos probabilidades son prácticamente iguales: 7.2% para el nivel bajo de ingreso y 7.9%
para el alto. La diferencia es menor a un punto porcentual. En términos prácticos, ambos
grupos enfrentan un riesgo similar.

La respuesta a la query 4 es que el nivel de ingreso no marca una diferencia relevante en
la probabilidad de sufrir un asalto en transporte público. Este resultado hay que tomarlo
con cautela por dos razones. Primero, se trata del query más frágil del estudio: en toda la
muestra solo 74 personas reportaron haber sido asaltadas en TP, así que las probabilidades
condicionales descansan sobre un número pequeño de casos y las diferencias observadas caen
dentro del margen de variación esperado. Segundo, en la DAG 3 el asalto está conectado
directamente con el tipo de transporte y el tamaño de localidad, no con el ingreso, lo que
sugiere que el riesgo de asalto se explica mejor por el contexto de movilidad que por la
posición económica del usuario.